最高法院刑事判決
                      111年度台上字第3982號
上  訴  人  吳曜軒                    


選任辯護人  邱懷靚律師
上列上訴人因加重詐欺案件，不服臺灣高等法院中華民國111年5
月24日第二審判決（111年度上訴字第993號，起訴案號：臺灣新
北地方檢察署108年度偵字第23522號），提起上訴，本院判決如
下：
    主  文
上訴駁回。
    理  由
一、刑事訴訟法第377條規定，上訴於第三審法院，非以判決違
    背法令為理由，不得為之。是提起第三審上訴，應以原判決
    違背法令為理由，係屬法定要件。如果上訴理由書狀並未依
    據卷內訴訟資料，具體指摘原判決不適用何種法則或如何適
    用不當，或所指摘原判決違法情事，顯與法律規定得為第三
    審上訴理由之違法情形不相適合時，均應認其上訴為違背法
    律上之程式，予以駁回。
二、本件原判決綜合全案證據資料，本於事實審法院採證認事之
    職權，認定上訴人吳曜軒有如其事實欄所載之犯行，因而撤
    銷第一審關於上訴人部分科刑判決，改判依想像競合犯之例
    ，從一重論處上訴人犯三人以上共同詐欺取財罪刑（想像競
    合犯刑法第201條第2項之行使偽造有價證券罪及洗錢防制法
    第14條第1項之洗錢罪），暨諭知相關之沒收（追徵），已
    詳細敘述所憑之證據及認定之理由。對於上訴人所辯各節，
    何以均不足以採信，亦於理由內詳加指駁及說明。核其所為
    論斷，俱有卷內證據資料可資覆按，自形式上觀察，原判決
    並無足以影響其判決結果之違法情形存在。
三、上訴意旨略以：
　㈠上訴人於原審審理時一再抗辯，其係於民國107年4月13日在
    五華國小附近，將不知情之其女友蔡佩紋之合作金庫銀行帳
    戶（下稱蔡佩紋合作金庫帳戶）及自己之華南商業銀行帳戶
    （下稱上訴人華南銀行帳戶）之存摺、印章、提款卡等資料
    ，一起交付其友人包舜淵使用等情。而上訴人交付蔡佩紋合
    作金庫帳戶予包舜淵，涉犯幫助詐欺取財犯行，業經臺灣新
    北地方法院（即第一審法院）108年度簡字第4469號刑事簡
    易判決論處幫助詐欺取財罪刑，並於108年8月27日確定（下
    稱前案）。本件被訴提供上訴人華南銀行帳戶所涉犯行，與
    前案係具有裁判上或實質上一罪關係之同一案件，為前案確
    定判決效力所及，自應諭知免訴之判決。原判決不採卷內諸
    多對上訴人有利之事證，遽認並非同一案件，而為論罪科刑
    ，有適用法則不當及理由不備之違法。
  ㈡上訴人雖未就另犯洗錢防制法第14條之洗錢罪承認犯行，惟
    關於洗錢罪之客觀、主觀要件，均於原審審理時供述明確，
    符合同法第16條第2項之自白減輕其刑規定。依最高法院刑
    事大法庭109年度台上大字第4243號裁定要旨，在依想像競
    合之例，從較重之罪處斷，於輕罪符合減輕其刑之要件，仍
    得減輕其刑。原判決未依上開規定減輕其刑，有適用法則不
    當之違誤。
四、惟查：
  ㈠證據之取捨及事實之認定，均為事實審法院之職權，倘其採
    證認事並未違背證據法則，並已詳述其取捨證據及得心證之
    理由者，即不能任意指為違法而執為適法之第三審上訴理由
    。又證人之陳述前後不符或相互間有所歧異，究竟何者為可
    採，事實審法院非不可本於經驗法則或論理法則，斟酌其他
    相關情形，作合理之比較，以定其取捨；若其基本事實之陳
    述與真實性無礙時，仍非不得予以採信，非謂一有不符或矛
    盾，即認其全部均為不可採信。從而供述證據之一部認為真
    實者，予以採取，另一部存疑而不予採信者，自非證據法則
    所不許。
　　原判決不採上訴人所持其係於107年4月間，將上訴人華南銀
    行帳戶及蔡佩紋合作金庫帳戶之存摺、印章、提款卡等資料
    ，同時交給包舜淵等節，已詳為指駁、說明：上訴人固於檢
    察官訊問時供稱上情，惟與證人包舜淵於第一審審理時證稱
    ：其未曾向上訴人借用帳戶，應係某日其與朋友在一起，上
    訴人前來會合時將帳戶交與其朋友；證人蔡佩紋於警詢時證
    述：上訴人告知是要借給他的朋友「阿國」各等語，均不相
    符。且與上訴人於前案檢察官訊問時供稱：其係將上訴人華
    南銀行帳戶之存摺、印章、提款卡交給包舜淵的朋友等語，
    前後不一。再觀諸上訴人於107年11月28日寄與包舜淵之信
    函敘及：「本子的事情已經不是我能擋了」、「檢座傳我我
    是跟他們說我把2本都一起拿給你」、「我老婆卡他的合庫
    所有補助都被取消，他全部戶頭都是被凍結，所以我沒辦法
    才說2本一起交給你，這樣你了解嗎？」益徵上訴人所稱將
    上訴人華南銀行帳戶及蔡佩紋合作金庫帳戶同時交給包舜淵
    之憑信性存疑等旨，因而不予採信。至上訴意旨所指，包舜
    淵雖於前案檢察官訊問時證稱：上訴人於107年4月13日將本
    人及女友之2個帳戶存摺、提款及密碼一併交付等語。惟其
    於第一審審理時已證述：上開陳述係記憶有誤，與事實不符
    等語，並提出前開上訴人於107年11月28日寄給包舜淵之信
    函為證，而上訴人與包舜淵對質時供稱：蔡佩紋合作金庫帳
    戶及上訴人華南銀行帳戶是先後、分別交給包舜淵及包舜淵
    之朋友等語（見第一審卷第304至306頁），足徵包舜淵於前
    案檢察官訊問時所證上情，並非實在可信。又第一審勘驗上
    訴人與原審共同被告孫梓豪之電話對話錄音所製作之勘驗筆
    錄顯示，孫梓豪固表示：「我已經跟他租3個月了。」（見
    第一審卷第186頁）惟無所謂有關租用2個帳戶之完整對話（
    見第一審卷第185至198頁），且以對話當日（107年6月13日
    ）回推3個月前，應為107年3月中旬，與前案上訴人將蔡佩
    紋合作金庫帳戶之存摺等資料交與他人之時間107年4月13日
    ，已有不符。原判決不採上訴人所辯上情，自屬有據。且原
    判決所為論斷說明，與經驗法則、論理法則不悖，自不能任
    意指為違法。從而，前案幫助詐欺取財犯行與本件被訴加重
    詐欺取財犯行，上訴人交付上開2個帳戶之時間不同，且各
    該被害人不同，對被害人施以詐術之時間、地點亦有異，實
    係侵害不同被害人的財產法益，前後犯行明顯可分，於刑法
    評價上具獨立性。則本件與前案非屬同一案件，自非前案確
    定判決效力所及，無從依刑事訴訟法第302條第1款規定諭知
    免訴之判決。此部分上訴意旨泛稱：原判決未諭知免訴之判
    決，而論處罪刑違法云云，係置原判決已詳細說明之事項，
    徒憑已意，再事爭執，與法律所規定得上訴第三審之理由，
    不相適合。
　㈡洗錢防制法第16條第2項規定：「犯前2條之罪，在偵查或審
    判中自白者，減輕其刑。」所謂「自白」，乃係對自己之犯
    罪事實全部或主要部分為肯定供述之意，亦即自白內容，應
    包括行為人主觀上具有掩飾或隱匿其特定犯罪所得或變得之
    財產或財產上利益與犯罪之關聯性，使其來源形式上合法化
    ，以逃避國家追訴、處罰之犯罪意思，以及客觀上有掩飾或
    隱匿特定犯罪所得之財物或財產上利益之具體作為之基本犯
    罪構成要件。
　　上訴人固有供述原判決事實欄所載提領款項之過程，惟明確
    否認其有洗錢犯行（見原審卷第204頁、第一審卷第328頁）
    ，並具體供稱：「我認為我的這個本子應該也是包舜淵拿去
    犯罪，所以我才把錢還給孫梓豪」（見原審卷第204頁）、
    「（受命法官問：既然如此你一開始借用帳號出去就知道別
    人可能是做非法使用，你為何後來又去協助把錢領出來？）
    是孫梓豪跟我講說這個錢是他的」（見第一審卷第327、328
    頁），已一再否認其主觀上有共同洗錢之犯意，依上開說明
    ，難認上訴人有自白洗錢犯行，自不符洗錢防制法第16條第
    2 項規定之要件。況本件依想像競合犯之例，從一重論處上
    訴人犯三人以上共同犯詐欺取財罪刑，縱上訴人所犯較輕之
    洗錢罪有符合自白減輕其刑之規定，亦僅屬量刑審酌之事項
    。至上訴意旨所指本院刑事大法庭109年度台上大字第4243
    號刑事裁定，係就有關「法規競合」案例事實所為之統一見
    解，與本件「想像競合犯」之案例事實不同，自無從比附援
    引。從而，原判決未適用上開規定減輕其刑，並無適用法則
    不當之違誤。此部分上訴意旨，徒憑己見，任意指摘：原判
    決未依洗錢防制法第16條第2項規定減輕其刑違法云云，亦
    非上訴第三審之合法理由。
五、綜上所述，上訴意旨係就原審採證認事職權之適法行使，以
    及原判決已明確論斷說明之事項，漫為爭執，與法律規定得
    為第三審上訴理由之違法情形，不相適合。應認其上訴為違
    背法律上之程式，予以駁回。
據上論結，應依刑事訴訟法第395條前段，判決如主文。
中　　華　　民　　國　　111 　年　　11　　月　　17　　日
                  刑事第五庭審判長法　官  李錦樑
                                  法　官  周政達
                                  法　官  蘇素娥
                                  法　官  錢建榮
　　　　　　　　　　　　　　　　　法　官  林婷立
本件正本證明與原本無異
                                  書記官  黃秀琴 
中　　華　　民　　國　　111 　年　　11　　月　　22　　日